臺北高等行政法院判決
　　　　　　　　　　　　　　　　　　96年度訴字第01766 號
　　　　　　　　　　　　　　　.
原　　　告　甲○○
被　　　告　銓敘部
代　表　人　乙○○部長）住同.
訴訟代理人　丙○○
　　　　　　丁○○
上列當事人間因優惠存款事件，原告不服公務人員保障暨培訓委
員會96公審決字第0112號復審決定，提起行政訴訟，本院判決如
下：
    主  文
原告之訴駁回。
訴訟費用由原告負擔。
    事  實
一、事實概要：原告原任宜蘭縣警察局課員，其退休案前經被告
    以民國（下同）93年7 月9 日部退四字第0932391107號函核
    定，自同年7 月31日退休生效並支領月退休金在案。原告遂
    於當日將領得之公保養老給付金額新台幣（下同）1,414,90
    0 元與臺灣銀行股份有限公司宜蘭分行（下稱臺灣銀行宜蘭
    分行）訂立優惠儲蓄存款契約（契約期間於95年7 月31日屆
    滿）。嗣因被告推動公務人員退休所得合理化改革方案，以
    95年5 月15日部退管四字第0952637298號函（下稱原處分）
    依增訂退休公務人員公保養老給付金額優惠存款要點（下稱
    公保優存要點）第3 點之1 ，核算原告於優惠存款期滿後得
    辦理續存之最高金額為936,534 元，原告不服，提起復審遭
    決定駁回，遂提起本件行政訴訟。
二、兩造聲明：
（一）原告聲明：
  １、復審決定及原處分均撤銷。
  ２、訴訟費用由被告負擔。
（二）被告聲明：
  １、駁回原告之訴。
  ２、訴訟費用由原告負擔。
三、兩造陳述：
（一）原告主張之理由：
  １、原處分違反信賴保護原則：84年以後退休公教人員處於新
      舊制過渡期間，兼具新舊制年資人員，舊制年資公保養老
      給付上得辦理優存，因此每月領得退休所得略高於最後在
      職同等級人員現職待遇，是政府依照公務人員退休法第16
      條之1 規定有關前後年資之取捨應採較有利於當事人之方
      法為之，核算的結果非退休人員之錯。亦無行政程序法第
      119 條信賴不值得保護之情形，任意調降優存金額，損害
      退休人員權益，有悖信賴保護原則。次按信賴保護原則，
      攸關憲法上人民權利保障，公權力行使涉及人民信賴利益
      之保護，即使行政法規之廢止或變更亦有其適用，行政法
      公佈施行後，制定或發佈法規之機關依法定程序予以修改
      或廢止時應兼顧規範對象信賴利益之保護，大法官釋字第
      255 號著有解釋，再依釋字第605 號解釋意旨，審查18%
      優惠利率的轉變是否違反信賴保護原則，應斟酌的是這項
      政策的變革是否有國家重大利益需要？國家政府的經濟是
      否已經或即將面臨困境或危機，非如此更張，以退休軍公
      教權益犧牲不足以救亡圖存？以目前國家經濟財政均未達
      上述困境，所為變革顯已違反信賴保護原則。被告修正公
      保養老給付金額優存要點第3 點之1 限縮存款金額，罔顧
      退休人員信賴利益，顯已違反上揭解釋要旨。
  ２、原處分違反法令不溯既往原則：法律不溯既往為民主憲政
      國家應遵守基本原則，我國為民主憲政國家，根據「憲政
      主義」所建立之「法治」，其基本原則之一，就是任何國
      家機關及公職人員所行使之公權利，必須遵守依憲法程序
      制定之法律，縱使經正當程序修正之法律，在適用上不利
      於當事人時，亦不得溯及既往，此即法律不溯既往之精義
      。次按法令不溯既往，最高行政法院（89年7 月1 日改制
      前為行政法院）55年判字第31號及58年判字第458 號著有
      判例，準此，政府修正公保優存要點第3 點之1 限制優存
      金額溯及實施前已退休人員，剝奪既得權益，顯已違憲違
      法。被告以臺灣銀行存款期滿續約時始適用修正優存要點
      ，限縮存款金額，並違反法律不溯既往原則，強詞奪理，
      有違政府誠信原則，難令退休人員心服。
  ３、優惠存款利息所得為退休金之一部分，不容剝奪：公保優
      惠存款利息所得為退休金之一部分，依據大法官釋字第18
      7 號解釋，確認公務人員依法辦理退休，請領退休金乃行
      使法律基於憲法所賦予之權利，應受保障，又依釋字第31
      2 號解釋公務人員退休金為公法上財產請求權，憲法第15
      條明定人民之財產權應予保障，是前揭公保優存要點降低
      存款金額損害退休人員權益，顯已違憲違法。原處分及決
      定略謂公保優存利息非屬退休金，是福利性措施，唯查公
      保優存要點自63年11月1 日發布施行至今已33年，要點中
      並未明定優惠利率數額，而於第五點明文「本要點未規定
      事項，依退休公務人員一次退休金優惠存款辦法辦理之規
      定辦理」，該辦法係依公務人員退休法施行細則第32條第
      一項規定訂定之，已有法律授權依據，難謂非退休金之一
      部分，況且要點中亦無明文是福利措施，所辯顯非可採。
  ４、原告擇領退休金種類經被告審定後不得請求變更，兩造同
      受規範：優惠存款利息所得既為退休金之一部分，公務人
      員退休法施行細則第25條，學校教職員退休條例施行細則
      均明文規範擇領月退或一次退休金，經審定後不得以任何
      理由請求變更，同理，經政府審定給與一次退休金包括公
      保優存利息，政府亦無權再變更減少給與之權限，同受規
      範，方符行政及公平原則，今政府片面變更減少利息給與
      ，不啻創傷政府威信，有損政府公信力。
  ５、公保優存18% 減少存款金額，追溯已退休人員，剝奪其既
      得權利，依據憲法及中央法規標準法第5 條2 款關於人民
      之權利義務事項應以法律定之，屬法律保留範圍，應依據
      法律規定或有法律授權，才能實施，同法第6 條明定應以
      法律規定事項不得以行政命令定之。被告逕以行政命令剝
      奪公教退休人員既得權利，違法違憲不依法行政，莫此為
      甚，上揭要點送請立法院備查，經立法院法制委員會確認
      違法違憲，決議不予備查。
  ６、優存辦法及要點是執行舊制公教人員退休法第6 條的配套
      措施，是政府的承諾，是行政程序法90年1 月1 日施行前
      依據中央法規標準法第7 條規定，銓敘部依其法定職權訂
      定發布施行，具有正當法源之法規命令，由於新制公務人
      員退休法廢除優存制度，原訂優存辦法及要點之授益處分
      ，已轉換為政府履行債務之行政契約，為政府年度編列預
      算之依據，基於法律不溯既往，對已確定之法律行為，無
      置喙之餘地。又依行政程序法第159 條規定，要點屬行政
      規則，係指上級機關對下級機關，或長官對屬官，依其權
      限或職權為規範機關內部程序及運作，非為直接對外發生
      法規範效力之一般抽象之規定。退休公務人員屬公民身份
      ，不屬原服務機關之屬官，被告竟踰越權限修正優存要點
      ，減縮已退休人員公保優存金額，損害退休人員權益，嚴
      重違反依法行政。
  ７、又系爭公保優存要點第3 點之1 送立法院備查，業經立法
      院院會作成決議通知銓敘部自95年2 月16日予以廢止，案
      經民進黨、台聯黨委員提出覆議，唯至第6 屆立法委員任
      期屆滿即96年12月21日休會時，該覆議案並未審查處理，
      依據立法院職權行使法第13條規定，尚未議決之議案，下
      屆不予繼續審議，是該廢止案已告確定。
  ８、綜上，原處分顯已違憲違法，為此依據行政訴訟法第4 條
      規定提起訴訟，請求撤銷原決定及原處分，判決如訴之聲
      明所示。
（二）被告主張之理由：
  １、按公保優存要點第3 點之1 規定：「（第1 項）支領月退
      休金人員之每月退休所得，不得超過依最後在職同等級人
      員現職待遇計算之退休所得上限百分比；退休所得上限百
      分比計算如下：核定退休年資25年以下者，以百分之85為
      上限；核定退休年資超過25年者，每增1 年，上限增加百
      分之1 ，最高增至百分之95。滿6 個月以上未滿1 年之畸
      零年資，以1 年計。…（第7 項）本點規定實施前已退休
      之公務人員，於本點規定實施後優惠存款期滿續存時，應
      依最後退休等級及最後服務機關核實證明最後在職時具有
      前項第2 款之俸給項目；其中除技術或專業加給按前項第
      2 款第1目 後段之定額標準計算外，應按本點規定實施時
      待遇標準及當年度（如當年度尚未訂定，則依前一年度）
      軍公教人員年終工作獎金（慰問金）發給注意事項計算每
      月退休所得及最後在職同等級人員現職待遇。…（第8 項
      ）前項人員每月退休所得超過依第1 項計算之退休所得上
      限百分比者，減少其養老給付得辦理優惠存款之金額，使
      不超過退休所得上限百分比；…」準此，公保優存要點第
      3 點之1 修正施行（95年2 月16日）前已退休之公務人員
      亦應一體適用該規定，按95年待遇標準計算，使其每月退
      休所得不超過依最後在職同等級人員現職待遇計算之退休
      所得上限百分比。本案原告係於93年7 月31日自宜蘭縣警
      察局退休且支領月退休金，從而被告依上開規定，以前開
      95年5 月15日部退管四字第0952637298號函重新核算原告
      於優惠存款期滿後得辦理續存之最高金額，於法並無違誤
      。
  ２、關於原告主張公保優存要點之修正違反信賴保護原則、法
      律不溯及既往原則、依法行政原則及政府片面變更減少利
      息給與，損害退休人員財產權等，茲分述如下：
 （1）公保優存要點之修正並未違反信賴保護原則：
    按法理上之信賴保護原則之信賴基礎必須架構於國家（行
      政機關）依據法律或法律授權之法規命令所為之行政作為
      之上。惟以優惠存款制度，依最高行政法院93年判字第78
      號判決意旨，已肯認係屬政策性福利措施；蓋因該制度僅
      以公保優存要點及立法機關通過之預算作為其執行依據。
      是主管機關基於職權，審酌國家財政、社會環境、經濟情
      形之變遷，以及公務人員之待遇情形，自得適時修正要點
      規定，以落實優惠存款之建制意旨；換言之，公保優存要
      點乃屬過渡性、暫時性之福利措施，具有不確定性，爰其
      乃以行政規則作為執行依據；從而審酌客觀情境變遷，適
      時修正上開要點，執行退休所得合理化改革，尚不足以構
      成公務人員產生信賴之基礎。
    復查司法院釋字第525 號解釋意旨（被證3 ）揭櫫：除法
      規預先定有施行期間或因情事變遷而停止適用，不生信賴
      保護問題。而優惠存款制度既屬政策性福利措施；其因國
      內政經環境業丕變，公務人員經濟已非昔日之難以餬口，
      以及退休所得已較同等級公務人員每月薪資所得為高之情
      境下，本部在考量情事變遷之餘，主動檢討現行公務人員
      退休所得合理性，進而推動本次退休所得合理化改革，誠
      符合上開司法院釋字第525 號之解釋意旨，並無原告所稱
      違反信賴保護原則。
    依司法院釋字第574 號解釋意旨（如被證4 ），法律原則
      上不得溯及生效日之前發生效力，即原則上不許法律真正
      溯及既往。而觀諸公保優存要點第5 點規定：「本要點未
      規定事項，依退休公務人員一次退休金優惠存款辦法辦理
      。」又退休公務人員一次退休金優惠存款辦法第3 條規定
      ：「退休金之儲存，除期滿得續存外，其期限定為1 年及
      2 年兩種，…。」是公保養老給付金額之優惠存款係訂有
      期限。又以公保優存要點第3 點之1 有關減少公保養老給
      付得辦理優惠存款金額之規定，係自同年2 月16日修正施
      行，對於該要點修正生效前，已領取之優惠存款利息並無
      追繳，對於尚未屆滿契約期限之優惠存款，亦不受新修正
      規定之限制，僅於契約期滿辦理續存時，始適用新修正之
      規定；換言之，新規定係直接適用於規定變更生效後發生
      之事實，並未溯及於該要點變更生效日之前而為適用（僅
      往後生效一體適用），故無法規範效力真正溯及既往不應
      容許之問題。另，公保養老給付金額之優惠存款係訂有期
      限，於契約期限屆滿時，必須提出辦理優惠存款續存之申
      請。原告對尚未續存之優惠存款利息，僅屬其主觀期望，
      尚無得主張信賴保護原則之適用。
    綜合以上意旨，本部因隨「社經及政治環境之發展」、「
      公務人員之待遇較早期已大幅改善」、「退休所得亦大幅
      提昇致優惠存款之基礎已變更」，以及「國內金融市場利
      率逐年下降，造成政府負擔之優惠存款差額利息總金額占
      國家整體資源之比重亦逐年增加，已影響其他社會福利政
      策之推動，甚至影響現職公務人員工作士氣，並造成公務
      人力資源無法有效管理運用，顯與公益要求未合」等考量
      而推動本次改革，不僅兼顧國家財政負擔能力，對已退休
      人員之期待利益，亦能於不影響退休人員退休所得支領之
      法定給與及維持優惠存款利率不變之情形下，檢討修正公
      保養老給付得辦理優惠存款之額度，藉以實現所欲追求之
      公益，難謂有違信賴保護原則。
 （2）公保優存要點之修正並未違反法律不溯及既往原則：
    基於退休公務人員公保養老給付優惠存款具持續性、週期
      性質，每1 年或2 年即須由退休人員辦理續存作業，故對
      於受理優惠存款之金融機構（臺灣銀行）而言，凡符合養
      老給付優惠存款條件之已退休人員與未來退休人員，日後
      均屬優惠存款之存戶，亦將持續辦理續存作業，二者應屬
      相同事物。
    復按平等原則係指國家權力對於相同之事件應為相同之處
      理；不同之事件則應為不同之處理，故除有正當合理之事
      由外，否則不得為差別待遇。此外，司法院大法官對平等
      原則亦有作進一步之闡述；其中釋字第211 號解釋（被證
      5 ）謂：「憲法第7 條所定之平等權，係為保障人民在法
      律上地位之實質平等，並不限制法律授權主管機關，斟酌
      具體案件事實上之差異及立法之目的，而為合理之不同處
      置。」是以，從反面推論可知，平等原則對於不具差異性
      質之案件或無其他特殊立法目的者，自應給與相同之處置
      。
    綜上，基於相同事物，應為相同處理之平等原則，在公保
      優存要點增訂第3 點之1 發布施行（95年2 月16日）以後
      退休之人員向臺灣銀行辦理養老給付優惠存款時，即須適
      用修正後之公保優存要點規定；至於公保優存要點修正施
      行前已退休人員日後欲辦理優惠存款續存作業時，以二者
      既屬相同事物，自應一體適用修正後之公保優存要點規定
      ，當屬無疑。故已退休人員亦應適用修正後之公保優存要
      點規定，僅係依平等原則所為之一體適用，並非溯及既往
      。
 （3）公保優存要點之修正並未違反依法行政原則：
    依司法院釋字第443 號及第614 號解釋理由指出：關於層
      級化法律保留之意旨，給付行政措施因較不涉及人民生命
      、自由及財產權利之侵害，故其法律規範密度較低，在不
      涉及公共利益之重大事項時，如法律尚未及規定，允許以
      法規命令或行政規則訂定即可。
    茲以優惠存款制度實施迄今30餘年以來，因國家經濟發展
      、社會環境多所丕變，各項人事制度亦有大幅度之變革，
      加以現今公務人員之待遇已逐漸向上調整，退休所得有大
      幅提昇，故若任由部分具有退撫新、舊制年資之公務人員
      ，其退休所得甚至有超過現職同等級人員薪資之不合理現
      象，勢形成過度照顧之情形。此外又因近年來國內金融市
      場低利率之趨勢，造成政府負擔之優惠存款差額利息相對
      提昇，負擔之優惠存款差額利息更顯沉重，甚至有排擠其
      他給付行政措施預算（如各項社會福利支出）之可能性。
      是以，公務人員退休所得不合理之情形若不予改革，除與
      優惠存款制度之建制目的不符外，亦將造成政府財政之嚴
      重負擔，對於國家資源之分配與運用亦有重大影響。故本
      部（主管機關）適時修正公保優存要點，推動合理退休所
      得之改革，依上開司法院第443 及614 號解釋意旨，並無
      違反依法行政原則之虞。
 （4）公保優惠存款要點之修正並未侵害退休人員憲法上之財產
      權：
    所謂權利，係泛指個人在國家法律秩序中之法的地位，包
      括憲法上或法律上所保護之利益；其利益通常不包括法律
      以外之政治上、宗教上、文化上、經濟上或感情上之利益
      ，合先敘明。
    優惠存款制度係政府早期為照護、維持退休人員之基本生
      活而於公務人員待遇未能普遍提高或年金制度未建立前，
      所建立之過渡性措施；另因優惠存款並無法律上依據，其
      所需經費亦純係由政府以預算編列方式支應，因此，公保
      養老給付優惠存款並非退休人員依法律所享有之權利或利
      益，更非屬憲法層次之財產權，僅係政府在給付公務人員
      退休法所定之法定退休金外，額外加給之政策福利措施，
      自得依國家財政及公務人員待遇調整情形適時調整，並無
      剝奪原告財產權之情事。
  ３、另原告訴稱公保優存金額應與擇領退休金種類相同，經被
      告審定後不得請求變更一節，查公務人員退休法施行細則
      第25條規定，退休人員退休金種類之選擇，應審慎決定，
      一經被告審定並領取退休金給與後，不得以任何理由請求
      變更。上開規定係對公務人員退休金種類之擇領規範，與
      本部為解決退休人員之所得超過現職同等級人員之待遇不
      合理現象而推動公務人員退休所得合理化改革方案無涉。
      又本件改革方案屬被告職權限之行使，為尊重立法院故向
      該院提送系爭要點之修正，該案送達立法院後雖由朝野協
      商，惟迄未通知被告有應更正或廢止之事，併予敘明。
　　理  由
一、原告起訴主張：公務人員依法辦理退休，請領退休金乃行使
    法律基於憲法所賦予之權利，應受保障（司法院釋字第187
    號解釋），而公保優存要點自63年11月1 日發布施行至今已
    33年，要點中並未明定優惠利率數額，而於第5 點明文「本
    要點未規定事項，依退休公務人員一次退休金優惠存款辦法
    辦理之規定辦理」，該辦法係依公務人員退休法施行細則第
    32條第1 項規定訂定之，有法律授權依據，是優惠存款利息
    所得為退休金之一部分，而原告擇領退休金種類經被告審定
    後不得請求變更，兩造同受規範，而因優惠存款利息所得為
    退休金之一部分，則被告審定給與一次退休金包括公保優存
    利息，自無權再變更減少給與之權限，方符行政及公平原則
    。又依司院釋字第312 號解釋公務人員退休金為公法上財產
    請求權，憲法第15條明定人民之財產權應予保障，是公保優
    存要點降低存款金額損害退休人員權益，顯已違憲違法。被
    告於國家經濟財政均未達面臨困境或危機，非如此更張，以
    退休軍公教權益犧牲不足以救亡圖存，即修正公保養老給付
    金額優存要點第3 點之1 限縮存款金額，罔顧退休人員信賴
    利益，顯已違反大法官釋字第255 號、第605 號解釋意旨及
    法律不溯既往原則。又被告逕以行政命令剝奪公教退休人員
    既得權利，亦有違反央法規標準法第5 條2 款（法律保留）
    、同法第6 條之違法。另公保優存辦法及要點是行政程序法
    施行前依據中央法規標準法第7 條規定，銓敘部依其法定職
    權訂定發布施行，具有正當法源之法規命令，由於新制公務
    人員退休法廢除優存制度，原訂優存辦法及要點之授益處分
    ，已轉換為政府履行債務之行政契約，為政府年度編列預算
    之依據，基於法律不溯既往，對已確定之法律行為，無置喙
    之餘地。又依系爭要點屬行政規則，係指上級機關對下級機
    關，或長官對屬官，依其權限或職權為規範機關內部程序及
    運作，非為直接對外發生法規範效力之一般抽象之規定。退
    休公務人員屬公民身份，不屬原服務機關之屬官，被告竟踰
    越權限修正優存要點，減縮已退休人員公保優存金額，損害
    退休人員權益，嚴重違反依法行政原則，為此依據行政訴訟
    法第4 條規定，提起本件行政訴訟，求為判決如訴之聲明所
    示云云。
二、被告則以：優惠存款制度，性質上屬過渡暫時性之福利措施
    （最高行政法院93年判字第78號判決意旨參照），而具有不
    確定性，本件被告衡量國內政經環境業丕變，公務人員經濟
    已非昔日困苦，以及退休所得已較同等級公務人員每月薪資
    所得為高等情事變遷，主動檢討現行公務人員退休所得合理
    性，進而推動本次退休所得合理化改革，誠符合司法院釋字
    第525 號之解釋意旨，並無違反信賴保護原則。又退休金利
    息所得僅係政府在給付公務人員退休法所定之法定退休金外
    ，額外加給之政策福利措施，並非退休人員依法律所享有之
    權利或利益，更非屬憲法層次之財產權，故公保優存款要點
    之修正並未侵害退休人員憲法上之財產權，亦未違反信賴保
    護原則。又退休公務人員公保養老給付優惠存款，須於屆期
    後再行辦理續存，對於該要點修正生效前，已領取之優惠存
    款利息並無追繳，對於尚未屆滿契約期限之優惠存款，亦不
    受新修正規定之限制，僅於契約期滿辦理續存時，始適用新
    修正之規定，並未違反法律不溯及既往原則。再者，為求國
    家資源之合理分配與運用，被告依司法院釋字第443 號及第
    614 號解釋之意旨，行政機關得以法規命令或行政規則訂定
    不涉及公共利益之重大事項之給付行政措施，故被告修正公
    保優存要點，尚難謂違反依法行政原則，又公務人員退休法
    施行細則第25條規定係對公務人員退休金種類之擇領規範，
    與被告為解決退休人員之所得超過現職同等級人員之待遇不
    合理現象而推動公務人員退休所得合理化改革方案無涉等語
    ，資為抗辯。
三、按被告為照顧現職所得及退休所得偏低之公務人員，前訂有
    公保優存要點，以為公務人員公保養老給付金額辦理優惠存
    款之依據。嗣被告以公保養老給付金額辦理優惠存款係屬政
    策性之福利措施，旨在照顧早期現職所得及退休所得偏低之
    公務人員，惟85年2 月1 日施行退撫新制後，退休金基數之
    計算內涵已提高為本（年功）薪加1 倍，致部分同時具有新
    舊制年資選擇支（兼）領月退休金人員，其月退休金加上公
    保養老給付金額優惠存款之每月利息，高於同薪級現職人員
    之在職每月所得，並不合理，是經研議結果，認對於支（兼
    ）領月退休金之退休公務人員，其退休所得替代率超過一定
    百分比者，宜適度限制其公保養老給付得辦理優惠存款之金
    額，而於95年1 月17日修正發布該要點，並自同年2 月16日
    生效，修正後之公保優存要點第3 點之1 第1 項、第2 項、
    第7 項前段、第8 項前段分別規定：「支領月退休金人員之
    每月退休所得，不得超過依最後在職同等級人員現職待遇計
    算之退休所得上限百分比…」、「前項人員每月退休所得超
    過退休所得上限百分比者，在依公務人員退休法所支領退休
    給與不作變動之前提下，減少其養老給付得辦理優惠存款之
    金額，使不超過退休所得上限百分比。」、「本點規定實施
    前已退休之公務人員，於本點規定實施後優惠存款期滿續存
    時，應依最後退休等級及最後服務機關核實證明最後在職時
    具有前項第二款之俸給項目；其中除技術或專業加給按前項
    第二款第一目後段之定額標準計算外，應按本點規定實施時
    待遇標準及當年度（如當年度尚未訂定，則依前一年度）軍
    公教人員年終工作獎金（慰問金）發給注意事項計算每月退
    休所得及最後在職同等級人員現職待遇。」、「前項人員每
    月退休所得超過依第一項計算之退休所得上限百分比者，減
    少其養老給付得辦理優惠存款之金額，使不超過退休所得上
    限百分比…」。
四、經查，本件如事實概要欄所述之事實，為兩造所不爭執，且
    有原告公務人員退休事實表、公務人員月退休金證書、被告
    93年7 月9 日部退四字第0932391107號函、95年5 月15日部
    退管四字第0952637254號函等件附原處分卷可稽，洵堪認定
    ，至於兩造爭執：被告得否片面減少原告以養老給付辦理優
    惠存款之金額，原處分是否違反法律保留原則、禁止溯及既
    往原則、信賴保護原則等項，本院判斷如下：
（一）按退休公務人員退休金優惠存款制度之建立，係立法院法
      制委員會於48年7 月15日審議公務人員退休法修正草案時
      ，基於早期公務人員每月待遇所得微薄，且其支領之一次
      退休金係以其最後在職之月俸額及本人實物代金為基數之
      內涵，造成退休實質所得偏低，為照顧退休人員生活，乃
      決議由被告邀請有關機關研商。被告爰與財政部於49年11
      月2 日會銜訂定發布「退休公務人員退休金優惠存款辦法
      」（按：現已修正為「退休公務人員一次退休金優惠存款
      辦法」）；而退休公務人員公保養老給付優惠存款制度，
      亦係基於上述因素及軍保退伍給付已得辦理優惠存款之考
      量，由被告於63年12月17日訂定「退休公務人員公保養老
      給付金額優惠存款要點」，就依公務人員退休法核准退休
      且依行政院公布之「全國軍公教人員待遇支給辦法」所訂
      之公務人員俸額標準表支薪之人員所領之公保養老給付金
      額，得連同一次退休金辦理優惠存款（見該要點第1 、2
      點）。而「何種事項應以法律直接規範或委由命令予以規
      定，與所謂規範密度有關，應視規範對象、內容或法益本
      身及其所受限制之輕重而容許合理之差異：諸如剝奪人民
      生命或限制人民身體自由者，必須遵守罪刑法定主義，以
      制定法律之方式為之；涉及人民其他自由權利之限制者，
      亦應由法律加以規定，如以法律授權主管機關發布命令為
      補充規定時，其授權應符合具體明確之原則；若僅屬與執
      行法律之細節性、技術性次要事項，則得由主管機關發布
      命令為必要之規範，雖因而對人民產生不便或輕微影響，
      尚非憲法所不許。又關於給付行政措施，其受法律規範之
      密度，自較限制人民權益者寬鬆，倘涉及公共利益之重大
      事項者，應有法律或法律授權之命令為依據之必要，乃屬
      當然。」業有司法院釋字第443 號解釋理由可資參照；依
      上揭釋字第443 號解釋理由之層級化法律保留原則體系，
      就關於給付行政措施，應屬低密度法律保留，是以給付行
      政措施應對何一群體、何種事項為給付，給付之種類，項
      目為何，應由行政機關基於其行政之積極性、公益性，酌
      量當時之社會經濟狀況，財政收支情形，除非涉及公共利
      益之重大事項，應有法律或法律授權之命令為依據之必要
      外，自應有行政機關整體性考量之自由形成空間。由前述
      優惠存款制度之形成及沿革可知該制度，實乃政策性之補
      助措施，且係被告以行政命令給予退休公務人員之公保養
      老給付金額存款之優惠，是渠於審酌政府財力負擔及各類
      公務人員待遇類型等因素，考量整體公益衡平原則，並兼
      顧退休公務人員之實質權益保障，在政府補助性支出之資
      源有限情況下，為期有限之資源發揮最大之效益，就此僅
      適用於特定族群之給付行政，所受法律規範之密度，原較
      限制人民權益者寬鬆，得由主管機關本其權責就適用之對
      象與範圍，為必要及限定性之分配，無以法律或法律授權
      之命令為依據之必要；而經數十年後之社會經濟現況、財
      政收支情形與整體公益衡平原則，審酌得適用之對象、範
      圍及辦理優惠存款之額度，依權限修正該要點，以符合正
      當性與公平性，自無違反法律保留原則。原告主張被告逕
      行政命令剝奪公教退休人員既得權利，違反中央法規標準
      法第5 條2 款及第6 條規定、又越權修正優存要點，以行
      政規則減縮已退休人員公保優存金額，損害退休人員憲法
      第15條之權益，違反依法行政原則、司法院釋字第312 號
      解釋意旨云云，洵屬無據。又符合一定條件之公務人員辦
      理優惠存款與否，取決於其自由選擇，是其因與臺灣銀行
      訂定存款契約並儲存金錢所取得之優惠存款利息，顯非屬
      法定退休金之一部（公務人員退休法第6 條、第6 條之1
      、同法施行細則第32條規定參照），是原告主張優惠存款
      利息所得為退休金之一部分，被告審定給與一次退休金亦
      包括公保優存利息，無權變更云云，應屬誤會
（二）本件原告原領取並存入臺灣銀行宜蘭分行之公保養老給付
      總額1,414,9000元，高於依修正公保優存要點第3 點之1
      之規定所得續存優惠存款之最高金額936,534 元，被告乃
      以原處分通知原告，略以：「說明：一、依95年2 月16日
      修正施行之退休公務人員公保養老給付金額優惠存款要點
      （以下簡稱公保優存要點）第3 點之1 規定，支（兼）領
      月退休金之退休公務人員，其公保養老給付每月優惠存款
      利息，加上按退休生效時待遇標準計算之月退休金，以及
      年終慰問金之十二分之一合計之每月退休所得，不得超過
      最後在職同等級人員現職待遇之上限百分比（以下簡稱退
      休所得上限百分比），超過者，減少其養老給付得辦理優
      惠存款之金額。至於公保優存要點修正生效前已退休（職
      ）人員，其於臺銀辦理優惠存款分為1 年期及2 年期，期
      滿須辦理續存，基於退休所得合理化並與現職人員權益衡
      平之考量，故上開第3 點之1 乃同時明定，已退休人員於
      公保養老給付續存時亦應受退休所得上限百分比之限制。
      二、茲依上開公保優存要點第3 點之1 規定計算，台端得
      辦理優惠存款之最高金額為93萬6534元；又依臺銀檢送之
      資料清冊，台端目前辦理優惠存款之公保養老給付總額14
      1 萬4900元，高於得續存之最高金額93萬6534元。是以，
      台端之公保養老給付優惠存款期滿續存時，仍應按該最高
      金額93萬6534元辦理。」依此核定通知，原告及辦理原告
      優惠存款之臺灣銀行均受其拘束，僅得依此公函所核定93
      萬6534元辦理優惠存款給予利息。是此公函顯係行政機關
      就公法具體事件所為之決定，對外直接發生法律效果之單
      方行政行為，屬行政處分，即堪認定。原告就此稱由於新
      制公務人員退休法廢除優存制度，原訂優存辦法及要點之
      授益處分，已轉換為政府履行債務之行政契約，基於法律
      不溯既往，對已確定之法律行為，被告無置喙之餘地云云
      ，亦無足取。又公務人員退休法施行細則第25條之規定在
      規範退休人員退休金種類之選擇，核與本件被告為解決退
      休人員之所得超過現職同等級人員之待遇不合理現象而推
      動公務人員退休所得合理化改革方案無涉，自難援引以為
      對原告有利之認定。
（三）次按所謂法律適用上之不溯既往原則，係指新訂生效之法
      規，對於法規生效前已發生事件，除非法律另有明文規定
      ，原則上不得適用而言。此所稱事件，係指符合特定法規
      構成要件之全部法律事實；至於已發生事件之「發生」者
      ，則指該全部法律事實在現實生活中完全具體實現。原告
      以其所具84年7 月1 日以前公保年資核發之養老給付依公
      保優存要點辦理優惠存款者，在該要點修正後，無論是已
      辦理退休公務人員或將來辦理退休公務人員，因仍須依該
      要點之相關規定辦理優惠存款（首次辦理或換約續存；依
      系爭公保優存要點第5 點準用退休公務人員一次退休金優
      惠存款辦法第3 條規定，退休金之儲存，除期滿得續存外
      ，其期限定為1 年及2 年兩種），均受相同之規範。而退
      休所得合理化之興革措施，係基於現時之社會經濟狀況、
      財政收支情形及社會公平，調整政府日後之給付範圍，並
      未影響已辦理退休人員既已取得之優惠存款孳息，換言之
      ，系爭新規定係直接適用於規定變更生效後繼續發生之事
      實，對於已退休公務人員於方案實施前已領取之優惠存款
      利息，並無庸依新法規定計算繳回；且方案實施時，其原
      存單未到期者，仍得適用原規定（系爭公保優存要點第3
      點之1 第7 項規定參照），乃俟期滿換約後，始適用修正
      之規定，並未溯及於該要點變更生效日之前而為適用，僅
      往後生效一體適用，自無悖於法律不溯及既往原則，是原
      告主張原處分違反司法院釋字第255 號、第605 號解釋意
      旨及法律不溯既往原則云云，洵難憑採。
（四）再按「信賴保護原則攸關憲法上人民權利之保障，公權力
      行使涉及人民信賴利益而有保護之必要者，不限於授益行
      政處分之撤銷或廢止（行政程序法第119 條、第120 條及
      第126 條參照），即行政法規之廢止或變更亦有其適用。
      行政法規公布施行後，制定或發布法規之機關依法定程序
      予以修改或廢止時，應兼顧規範對象信賴利益之保護，除
      法規預先定有施行期間或因情事變遷而停止適用，不生信
      賴保護問題外，其因公益之必要廢止法規或修改內容致人
      民客觀上具體表現其因信賴而生之實體法上利益受損害，
      應採取合理之補救措施，或訂定過渡期間之條款，俾減輕
      損害，方符憲法保障人民權利之意旨。至經廢止或變更之
      法規有重大明顯違反上位規範情形，或法規（如解釋性、
      裁量性之行政規則）係因主張權益受害者以不正當方法或
      提供不正確資料而發布者，其信賴即不值得保護；又純屬
      願望、期待而未有表現其已生信賴之事實者，則欠缺信賴
      要件，不在保護範圍。…」，固經司法院釋字第525 號解
      釋闡述綦詳，是行政法規之廢止或變更亦應兼顧規範對象
      信賴利益之保護；而信賴保護則須符合：1 、信賴基礎：
      即行政機關表現在外具有法效性之決策；2 、信賴表現：
      即人民基於上述之法效性決策宣示所形成之信賴，實際開
      始規劃其生活或財產之變動，並付諸表現在外之實施行為
      ；3 、信賴在客觀上值得保護等要件。惟就系爭公保養老
      給付優惠存款制度而言，依司法院釋字280 、485 號：「
      …優惠存款每月所生利息，如不能維持退休人員之基本生
      活（例如低於編制內委任一職等一級公務員月俸額），其
      優惠存款自不應一律停止」、「鑒於國家資源有限，有關
      社會政策之立法，必須考量國家之經濟及財政狀況…亦應
      力求與受益人之基本生活需求相當，不得超過達成目的所
      需必要限度…」等解釋意旨可知，社會福利措施（即使是
      經「立法」之法律保留），係以「（維持）基本生活相當
      （所需）為限」，在保障一定生活條件之前提下，非不可
      取消或減少優惠存款金額。況任何法規皆非永久不能改變
      ，法規未來可能修改或廢止，受規範者並非毫無預見，而
      公保優存要點前於84年、88年、89年皆曾修正；原告又每
      2 年或1 年即須與受理存款機關臺灣銀行間另為優惠存款
      契約之簽訂，是尚難認原告有何基於法效性決策宣示所形
      成之信賴，而實際開始規劃其生活或財產之變動，並付諸
      實施之「信賴表現」行為，僅屬願望、期待，核與上述信
      賴保護之要件不符，故原告主張上述要點修正違反信賴保
      護原則云云，亦無可取。
（五）末按「各機關依其法定職權或基於法律授權訂定之命令送
      達立法院後，應提報立法院會議。出席委員對於前項命令
      ，認為有違反、變更或牴觸法律者，或應以法律規定事項
      而以命令定之者，如有三十人以上連署或附議，即交付有
      關委員會審查。」、「行政命令經審查後，發現有違反、
      變更或牴觸法律者，或應以法律規定事項而以命令定之者
      ，應提報院會，經議決後，通知原訂頒之機關更正或廢止
      之。前條第一項視為已經審查或經審查無前項情形之行政
      命令，由委員會報請院會存查。第一項經通知更正或廢止
      之命令，原訂頒機關應於二個月內更正或廢止；逾期未為
      更正或廢止者，該命令失效。」為96年12月19日修正公布
      前之立法院職權行使法第60條、第62條所明定，而查，本
      件系爭公保優存款要點第3 點之1 送達立法院後，雖經立
      法院院會於95年12月12日第6 屆第4 會期第11次會議作成
      廢止決議（卷附立法院公報第95卷第59期第39頁之院會紀
      錄決議參照），惟該決議經該院臺聯黨團、民進黨黨團提
      出復議，另於96年6 月8 日該院第6 屆第5 會期第16次會
      議排入議程討論，並決議留待表決，嗣迄未處理完竣一事
      ，有立法院議事處96年7 月2 日台立議字第0960701524號
      函、立法院院會紀錄等件附卷第86頁、第107 頁附卷可參
      ，另立法院迄未依法通知被告更正或廢止系爭公保優存款
      要點第3 點之1 一節，業據被告陳明在案，從而，系爭公
      保優存款要點第3 點之1 既無前揭立法院職權行使法第62
      條第3 項失效之情形，原告稱該案已確定云云，無可採。
五、綜上所述，原處分認事用法並無違誤；訴願決定遞予維持，
    亦無不合，原告起訴請求撤銷訴願決定及原處分，為無理由
    ，應予駁回。
六、本件事證已臻明確，兩造其餘攻擊、防禦方法，經核與判決
    之結果不生影響，無庸逐一論述，併予敘明。
七、據上論結，本件原告之訴為無理由，爰依行政訴訟法第98條
    第1 項前段之規定，判決如主文。
中　　華　　民　　國　　96　　年　　12    月　  27    日
                       第一庭審 判 長 法  官  王立杰
                                      法  官  林惠瑜
                                      法  官  周玫芳
上為正本係照原本作成。
如不服本判決，應於送達後20日內，向本院提出上訴狀並表明上
訴理由，如於本判決宣示後送達前提起上訴者，應於判決送達後
20日內補提上訴理由書（須按他造人數附繕本）。
中    華    民    國    96    年    12    月    27    日
                                      書記官  何閣梅
